臺灣高等法院刑事判決　　　　　　　　99年度金上訴字第51號
上　訴　人　臺灣臺北地方法院檢察署檢察官
被　　　告　王予欣
被　　　告　高淑貞
選任辯護人　趙文銘律師
　　　　　　江東原律師
　　　　　　林育丞律師
上列上訴人因被告等洗錢防制法等案件，不服臺灣臺北地方法院
95年度重訴字第48號，中華民國99年8 月31日第一審判決（起訴
案號：臺灣臺北地方法院檢察署94年度偵字第20909號、第20910
號、第21184號），提起上訴，本院判決如下：
    主  文
原判決撤銷。
高淑貞有掩飾他人因重大犯罪所得財物之洗錢行為，處有期徒刑
陸月，減為有期徒刑參月，如易科罰金，以銀元參佰元即新臺幣
玖佰元折算壹日。
其他上訴駁回。
    事  實
一、高淑貞為郭國城（因犯貪污治罪條例第5 條第1 項第2 款之
    利用職務上機會詐取財物罪等罪，業經原審法院以94年度重
    訴字第77號、98年度訴字第366 號判決判處應執行有期徒刑
    17 年，褫奪公權6年，現由本院另案審理中）之妻，基於掩
    飾郭國城因重大犯罪所得之犯意，由被告高淑貞向高淑華（
    所犯違反稅捐稽徵法、商業會計法等罪，業經原審法院以95
    年度簡字第3181號判處有期徒刑6 月確定）及不知情之高淑
    貞母親高吳金枝取得渠等同意開立帳戶，高淑華並擔任郭國
    城集團虛設之學皓廣告有限公司、錦輝開發有限公司、翊賀
    企業有限公司、大鑫投資顧問有限公司等之人頭負責人，並
    配合吳聲玄至銀行開立上開虛設行號帳戶，且交付予郭國城
    使用，並因此收取被告高淑貞給付之30萬元現金作為報酬，
    又郭國城與吳聲玄事先均與購買虛設行號之公司協議，先將
    發票款匯入各虛設行號申請之公司帳戶，再由吳聲玄提供個
    人帳戶，經郭國城指示，將上開不法所得由各該虛設行號帳
    戶轉匯至吳聲玄設於建華商業銀行營業部00000000000000號
    帳戶（下稱吳聲玄建華商銀帳戶）、高淑華設於中華郵政股
    份有限公司00000000000000號通儲帳戶（下稱高淑華郵局帳
    戶）或高吳金枝設於華南商業銀行台東分行帳號0000000000
    00號帳戶（下稱高吳金枝華南銀行帳戶），以上開帳戶作為
    掩飾、隱匿郭國城犯罪所得之工具。其中矽東公司董事陳震
    新即依郭國城之指示於92年6月26日將購買發票款106萬元匯
    款至高吳金枝上開華南銀行台東分行帳戶。嗣92年間因被告
    高淑貞透過信義房屋公司仲介，購買台北市大安區○○○路
    ○段11巷7號4樓房屋1戶（下稱和平東路房屋），其中部分購
    屋款項，即由郭國城與高淑貞於92年11月10日自高吳金枝上
    開華南銀行台東分行帳戶轉帳55萬元至安信建築經理股份有
    限公司（下稱安信公司）成屋履約專戶設於玉山商業銀行敦
    南分行之帳戶，用以支付高淑貞購買和平東路房屋款項，以
    此方式掩飾郭國城重大犯罪所得財物。
二、案經法務部調查局臺北市調查處移送臺灣臺北地方法院檢察
    署檢察官，及該署檢察官自動檢舉簽分偵查起訴。
    理  由
甲、證據能力部分：
    按被告以外之人（包括證人、鑑定人、告訴人、被害人及共
    同被告等）於審判外之陳述雖不符刑事訴訟法第159條之1至
    之4 等四條之規定，然經當事人於審判程序同意作為證據，
    法院審酌該言詞陳述或書面陳述作成時之情況，認為適當者
    ，亦得為證據；當事人、代理人或辯護人於法院調查證據時
    ，知有刑事訴訟法第159條第1項不得為證據之情形，而未於
    言詞辯論終結前聲明異議者，視為有前項之同意，同法第15
    9條之5定有明文。立法意旨在於傳聞證據未經當事人之反對
    詰問予以核實，原則上先予排除。惟若當事人已放棄反對詰
    問權，於審判程序中表明同意該等傳聞證據可作為證據；或
    於言詞辯論終結前未聲明異議，基於尊重當事人對傳聞證據
    之處分權，及證據資料愈豐富，愈有助於真實發見之理念，
    且強化言詞辯論主義，使訴訟程序得以順暢進行，上開傳聞
    證據亦均具有證據能力。查本件下列所引用之被告以外之人
    於審判外之供述或非供述證據，檢察官、被告及其辯護人於
    本院準備程序及審判程序時均表示無意見（見本院卷第78頁
    、第90頁至第97頁），且迄至原審及本院言詞辯論終結前均
    未聲明異議，而本院審酌上開供述或非供述等證據資料製作
    時之情況，無不當取供及證明力明顯過低之瑕疵，認以之作
    為證據應屬適當，揆諸前開規定，本院亦認為均應有證據能
    力。
乙、實體部分：
壹、有罪部分：
一、訊據被告高淑貞對於其使用高淑華、高吳金枝上開帳戶，及
    接洽購買和平東路房屋等事實固坦承不諱，惟矢口否認有何
    違反洗錢防制法之犯行，辯稱：上開帳戶係郭國城叫伊去向
    高淑華、高吳金枝借用，上開帳戶郭國城也有使用，伊不知
    道郭國城做何用途，另購屋款項係郭國城在處理，伊不清楚
    云云。惟查：
（一）被告高淑貞向高淑華、高吳金枝表示需用帳戶，高淑華、
      高吳金枝即開立上開帳戶借予被告高淑貞使用乙節，業據
      被告高淑貞供認不諱，核與證人高淑華於原審審理中證述
      情節相符（見原審卷四96年8 月21日審判筆錄）。又矽東
      公司董事陳震新依郭國城之指示於92年6 月26日將購買發
      票款106 萬元匯款至高吳金枝上開華南銀行台東分行帳戶
      ，郭國城與高淑貞再於92年11月10日自上開帳戶轉帳55萬
      元至安信公司上開成屋履約專戶乙節，亦有高吳金枝上開
      華南銀行台東分行帳戶往來明細1 份附卷可憑（見94年偵
      字第21184號偵查卷第194頁），是上揭事實，應堪認定。
（二）按洗錢防制法於92年2 月6 日修正公布，同年8 月6 日施
      行，修正前第2 條、第9 條第1 項分別規定：本法所稱洗
      錢，係指掩飾或隱匿因自己或他人重大犯罪所得財物或財
      產上利益者，或收受、搬運、寄藏、故買或牙保他人因重
      大犯罪所得財物或財產上利益者；洗錢者，處5 年以下有
      期徒刑，得併科3 百萬元以下罰金。修正後第2 條、第9
      條規定：掩飾或隱匿因自己重大犯罪所得財物或財產上利
      益者，處5年以下有期徒刑，得併科3百萬元以下罰金；掩
      飾、收受、搬運、寄藏、故買或牙保他人因重大犯罪所得
      財物或財產上利益者，處7年以下有期徒刑，得併科5百萬
      元以下罰金。無論係修正前、後之洗錢防制法第2 條關於
      洗錢行為之定義，均係以所掩飾、隱匿或收受、搬運、寄
      藏、故買或牙保之客體，為自己或他人「因重大犯罪所得
      財物或財產上利益」為構成要件，至於所稱「重大犯罪」
      範圍，則依同法第3條第1項所列舉之內容決之。次按貪污
      治罪條例第5 條第1 項第2 款之利用職務上機會詐取財物
      罪，其法定最輕本刑為7 年以上有期徒刑，符合洗錢防制
      法第3條第1項第1款規定之「最輕本刑為5年以上有期徒刑
      以上之刑之罪」，核屬洗錢防制法第3條第1項規定之「重
      大犯罪」。查另案被告郭國城所涉矽東公司詐取退稅款部
      分，經原審法院審理後，認另案被告郭國城於91年9 月間
      利用職務上之機會詐取財物、行使登載不實事項之職務上
      所掌公文書，而於91年10月15日、92年3月14日、92年4月
      15日、92年5月16日取得退稅款175萬2,607元、147萬6,55
      6 元、1萬5,361元、121萬1,125元；復於92年10月間至93
      年2 月間為相同犯行，而於92年11月14日、92年12月15日
      、93年1月15日、93年3月15日取得退稅款7萬6,647元、14
      萬9,069元、66萬8,372元、23萬1,646 元，核其所為係犯
      貪污治罪條例第5 條第1 項第2 款之利用職務上機會詐取
      財物罪及刑法第216條、第213條行使登載不實事項之職務
      上所掌公文書罪，有原審法院94年度重訴字第77號、98年
      度訴字第366號刑事判決影本1份在卷可稽，是另案被告郭
      國城所涉矽東公司詐取退稅款部分犯罪確屬洗錢防制法所
      定之重大犯罪無訛。
（三）查矽東公司董事陳震新依另案被告郭國城之指示於92年6
      月26日將購買發票款106 萬元匯款至高吳金枝上開華南銀
      行台東分行帳戶，郭國城與高淑貞再於92年11月10日自上
      開帳戶轉帳55萬元至安信公司上開成屋履約專戶乙節，有
      高吳金枝上開華南銀行台東分行帳戶往來明細1 份附卷可
      憑（見94年偵字第21184號偵查卷第194頁），是另案被告
      郭國城以高吳金枝上揭華南銀行台東分行帳戶收受矽東公
      司董事陳震新交付106 萬元之事實，應堪認定。至陳震新
      為何交付上揭款項予另案郭國城，參諸證人即矽東公司實
      際負責人李厚政於檢察官偵查中證述：「另外向郭國城買
      2 千多萬元的發票當作矽東公司的進項憑證。我因此節省
      70多萬與10萬元的營業稅。我是在91、92間買這些發票。
      」、「（問：有無支付郭國城佣金？）郭國城都是透過吳
      聲玄到我的汐止公司拿發票給我，並向我拿佣金，我是給
      他的佣金4.5 %是640萬元，我退下來的錢是5%，等於我少
      支出70萬元。至於他跟吳聲玄如何分，我並清楚。我並曉
      得是假公司，因若是假公司，我還是要補稅，根本就沒有
      省到0.5%。矽東公司部分，我給吳聲玄的佣金是4%，給10
      0萬元左右，矽東公司我有退到110萬元的稅。」、「（問
      ：假設未查到，你分10萬，郭國城分100萬元？）是。」
      等語（見調卷二-1第84頁），及證人陳震新於法務部調查
      局臺北市調查處詢問時證稱：「…我與郭國城亦無金錢上
      之往來。」、「至於矽東公司為何由我擔任股東一事，我
      並不知情，經詳視臺北市政府建設局矽東科技有限公司登
      記資料後發現，矽東公司股東公司同意書上的股東簽名，
      並非我親簽，我相信矽東公司是李厚政未經我同意之下，
      偽簽我的名字所設立，我打算向李厚政提起偽造文書的告
      訴。」等語（見調卷一-3第2 頁），本件暫不論矽東公司
      是否係李厚政在未經陳震新同意下所設立，然徵諸卷附高
      吳金枝上開華南銀行台東分行帳戶往來明細上92年6月26
      日匯入之106 萬元部分，存款人載明「陳震新」乙節（見
      94年偵字第21184號偵查卷第194頁），不論該筆款項係陳
      震新本人所匯，抑或係李厚政以陳震新名義所匯，依證人
      陳震新上揭證述內容，陳震新個人與另案被告郭國城間既
      無任何金錢上之往來，堪認上開款項係矽東公司因向另案
      被告郭國城購買發票退稅而給付另案被告郭國城之佣金，
      核屬另案被告郭國城詐取矽東公司退稅所得財物無訛。如
      上所述，被告高淑貞於92年11月10日自高吳金枝上開華南
      銀行台東分行帳戶將另案被告郭國城詐取矽東公司退稅所
      得部分財物106 萬元，轉帳55萬元至安信公司上開成屋履
      約專戶，以支付被告高淑貞購買和平東路房屋款項，亦有
      有高吳金枝上開華南銀行台東分行帳戶往來明細1 份在卷
      可參（見94年偵字第21184號偵查卷第194頁），堪認本件
      被告高淑貞係以上開方式掩飾另案被告郭國城重大犯罪所
      得財物無訛。
（四）綜上所述，被告高淑貞所辯，顯係事後卸責之詞，不足採
      信。從而，本件事證明確，被告高淑珍有上揭洗錢犯行，
      應堪認定，應予依法論科。
二、比較新舊法部分：
（一）被告行為後，刑法業於94年2 月2 日修正公布，並於95年
      7 月1 日施行。按行為後法律有變更者，適用行為時之法
      律，但行為後之法律有利於行為人者，適用最有利於行為
      人之法律，現行刑法第2條第1項訂有明文。又以本次刑法
      修正之比較新舊法，應就罪刑有關之共犯、未遂犯、想像
      競合犯、牽連犯、連續犯、結合犯，以及累犯加重、自首
      減輕暨其他法定加減原因（如身分加減）與加減例等一切
      情形，綜其全部罪刑之結果而為比較，最高法院95年5月2
      3日著有95年度第8次刑庭會議決議可資參照。再按比較適
      用最有利於行為人之法律，應就罪刑有關之一切情形比較
      其全部結果，而為一體之適用，不應一部分適用新法，一
      部分適用舊法，最高法院29年上字第964 號判例意旨參照
      。查被告行為後，罰金罰鍰提高標準條例第2 條業已刪除
      ，而刑法第41條第1 項前段關於易科罰金之折算標準，於
      94年2月2日修正公布，已由舊法之銀元100元、200元、30
      0元修正為新台幣1000元、2000元、3000 元，因屬科刑規
      範事項之變更，其折算標準為裁判時所應諭知，自有就新
      舊法規定比較之必要，經比較新舊法結果，以被告行為時
      之舊法較為有利於被告，是依現行刑法第2條第1項之規定
      ，應適用被告行為時之舊法即依修正前刑法第41條第1 項
      前段，95年5月17日修正前罰金罰鍰提高標準條例第2條第
      1項前段之規定，諭知以銀元300元折算1 日為易科罰金之
      折算標準。
（二）又被告行為後，洗錢防制法先於95年5月30日修正公布第3
      、9、15條條文，並自95年7月1日施行，後分別於96年7月
      11日、97年6月11日、98年6月10日修正公布施行，惟其中
      關於第2 條第2 款之洗錢行為、第3 條第1 項第1 款之就
      與本案有關之重大犯罪定義及刑罰部分，均未變更，而修
      正前洗錢防制法第9 條第1 項、第2 項有關刑罰之規定，
      亦僅係條次變更（98年6 月10日修正公布施行時，變更為
      第11條第1項、第2項），非屬法律變更，不生法律比較適
      用問題，自應逕行適用修正後之規定。
三、核被告高淑貞所為，係犯洗錢防制法第11條第2 項之掩飾他
    人因重大犯罪所得財物之洗錢罪。
四、公訴意旨另以：被告高淑貞為郭國城之妻，夥同其妹高淑華
    ，基於掩飾隱匿郭國城重大犯罪所得之犯意，由被告高淑貞
    向高淑華及不知情之高淑貞母親高吳金枝取得渠等同意開立
    帳戶，高淑華並擔任郭國城集團虛設之學皓廣告有限公司、
    錦輝開發有限公司、翊賀企業有限公司、大鑫投資顧問有限
    公司等之人頭負責人，並配合吳聲玄至銀行開立上開虛設行
    號帳戶，且交付予郭國城使用，並因此收取被告高淑貞給付
    之30萬元現金作為報酬，又另案被告郭國城與吳聲玄事先均
    與購買虛設行號之公司協議，先將發票款匯入各虛設行號申
    請之公司帳戶，再由吳聲玄提供個人帳戶，經另案被告郭國
    城指示，將上開不法所得由各該虛設行號帳戶轉匯至吳聲玄
    建華商銀帳戶及高淑華郵局帳戶隱匿之，另案被告郭國城、
    吳聲玄於92年7 月10日將李澤君購買發票之支票款90萬元存
    入吳聲玄建華商銀帳戶，於92年7 月10日將李澤君購買發票
    之支票款80萬元存入高淑華郵局帳戶。其中部分購屋款項由
    吳聲玄在其建華商銀帳戶提款後，以郭國城之弟郭國誠名義
    ，於92年10月29日匯款148萬元、92年11月6 日匯款90萬元，
    共238 萬元至安信公司成屋履約專戶設於玉山商業銀行敦南
    分行之帳戶，用以支付高淑貞購買和平東路房屋款項，以此
    方式掩飾隱匿另案被告郭國城重大犯罪所得財物，因認被告
    高淑貞此部分犯行，涉有洗錢防制法第2條第2款、第9條第2
    項之洗錢罪嫌云云。經查：
（一）按犯罪事實應依證據認定之，無證據不得認定犯罪事實；
      不能證明被告犯罪或其行為不罰者，應諭知無罪之判決，
      刑事訴訟法第154條第2項、第301條第1項，分別定有明文
      。復按認定不利於被告之事實，須依積極證據，苟積極證
      據不足為不利於被告事實之認定時，即應為有利於被告之
      認定，更不必有何有利之證據，最高法院30年上字第816
      號著有判例，可資參照。
（二）檢察官認被告高淑貞涉有上開罪嫌，係以證人吳聲玄、高
      淑華之證詞，及吳聲玄建華商銀帳戶往來明細、高淑華郵
      局帳戶往來明細、安信公司之高淑貞購屋付款明細、高吳
      金枝華南商銀帳戶往來明細為主要論據。訊據被告高淑貞
      固對於使用高淑華、高吳金枝上開帳戶，及接洽購買和平
      東路房屋等事實坦承不諱，惟堅決否認有何違反洗錢防制
      法之犯行，辯稱：上開帳戶係郭國城叫伊去向高淑華、高
      吳金枝借用，上開帳戶郭國城也有使用，伊不知道郭國城
      做何用途，另購屋款項係郭國城在處理，伊不清楚等語。
   1、被告高淑貞向高淑華、高吳金枝表示需用帳戶，高淑華、
      高吳金枝即開立上開帳戶借予被告高淑貞使用一情，業據
      被告高淑貞坦承在卷，核與證人高淑華證述情節相符（見
      原審卷四96年8月21日審判筆錄）。又吳聲玄於92年7月10
      日將李澤君購買發票之90萬元支票存入吳聲玄上開建華商
      銀帳戶乙節情，業據證人吳聲玄證述在卷（見原審卷四96
      年8 月21日審判筆錄），復有吳聲玄上開建華商銀帳戶明
      細在卷可參（見調卷-3第171頁），另外，92年7月10日高
      淑華上開郵局帳戶存入李澤君購買發票之80萬元之支票，
      有高淑華上開郵局帳戶明細、支票影本附卷可參（見調卷
      -2第8頁、調卷-3第175頁）。再吳聲玄自其建華商銀帳戶
      提款，以郭國城之弟郭國誠名義，於92年10月29日匯款14
      8萬元、92年11月6日匯款90萬元至安信公司上開成屋履約
      專戶，亦據證人吳聲玄證述明確（見原審卷四96年8 月21
      日審判筆錄），復有安信公司之高淑貞購屋付款明細1 份
      、吳聲玄建華商銀帳戶明細、建華商銀支出傳票2 紙在卷
      可證（見調卷-3第174、179、181 頁），是上揭事實，應
      堪認定。
   2、次按洗錢防制法於92年2月6日修正公布，同年8月6日施行
      ，修正前第2 條、第9 條第1 項分別規定：本法所稱洗錢
      ，係指掩飾或隱匿因自己或他人重大犯罪所得財物或財產
      上利益者，或收受、搬運、寄藏、故買或牙保他人因重大
      犯罪所得財物或財產上利益者；洗錢者，處5 年以下有期
      徒刑，得併科3 百萬元以下罰金。修正後第2 條、第9 條
      規定：掩飾或隱匿因自己重大犯罪所得財物或財產上利益
      者，處5年以下有期徒刑，得併科3百萬元以下罰金；掩飾
      、收受、搬運、寄藏、故買或牙保他人因重大犯罪所得財
      物或財產上利益者，處7年以下有期徒刑，得併科5百萬元
      以下罰金。無論係修正前、後之洗錢防制法第2 條關於洗
      錢行為之定義，均係以所掩飾、隱匿或收受、搬運、寄藏
      、故買或牙保之客體，為自己或他人「因重大犯罪所得財
      物或財產上利益」為構成要件，至於所稱「重大犯罪」範
      圍，則依同法第3 條所列舉之內容決之。另洗錢防制法於
      96年7 月11日修正公布第3 條第2 項第1 款，始增訂刑法
      第339 條第1 項詐欺取財罪之犯罪所得在500 萬元以上者
      ，亦屬重大犯罪，是本件被告高淑貞行為時，該法條尚未
      增訂適用，依罪刑法定原則，自不能認詐欺取財罪屬修法
      前洗錢防制法規定之重大犯罪，核先敘明。
   3、查原審法院94年度重訴字第77號、98年度訴字第366 號刑
      事判決就另案被告郭國城所為，除有關矽東公司及圓堂企
      業有限公司部分外，認為另案被告郭國城係犯95年5 月24
      日修正前商業會計法第71條第1 款明知為不實事項而填製
      會計憑證罪、稅捐稽徵法第43條第1項、第2項之稅務人員
      幫助他人逃漏稅捐罪、刑法第339條第1項之詐欺取財罪，
      有該案判決書在卷可參，上開罪名均非96年7 月11日修正
      前洗錢防制法所定之重大犯罪，自非該法所規定之洗錢行
      為。本件公訴意旨所指另案被告郭國城與吳聲玄於92年7
      月10日將李澤君購買發票之支票款80萬元存入高淑華郵局
      帳戶等事實，係屬另案被告郭國城上開犯行之一部分，另
      案被告郭國城所為既非洗錢防制法所定之重大犯罪，被告
      高淑貞提供郵局帳戶以供匯款之行為，自與洗錢防制法所
      定之洗錢罪有間。
   4、參諸原審法院前開判決就郭國城所為有關圓堂公司以不實
      統一發票詐取退稅款部分，認為郭國城係犯刑法第339 條
      第1 項之詐欺取財既遂、貪污治罪條例第5 條第2 項、第
      1 項第2 款之利用職務上機會詐取財物未遂罪，其利用職
      務上機會詐欺財物而不遂，故圓堂公司之退稅款應係郭國
      城犯刑法詐欺取財罪所得，並非犯貪污治罪條例第5 條第
      2 項、第1 項第2 款之罪而取得，是該部分犯罪所得並非
      洗錢防制法所定重大犯罪所得財產，並無洗錢防制法規定
      之適用。
   5、末查，吳聲玄固自其建華商銀帳戶提款後，以另案被告郭
      國城之弟郭國誠名義，於92年10月29日匯款148 萬元、92
      年11月6 日匯款90萬元至安信公司前開成屋履約專戶，以
      繳納被告高淑貞購買和平東路房屋之款項，惟查，檢察官
      除主張吳聲玄前開建華商銀帳戶中有一筆李澤君於92年7
      月10日將購買發票款項90萬元存入外，並未舉證證明吳聲
      玄之建華商銀帳戶內其他款項均為另案被告郭國城、吳聲
      玄犯罪所得，自不能認為上開款項係屬另案被告郭國城犯
      重大犯罪所得之財物，是亦不能證明被告高淑貞有何違反
      洗錢防制法犯行。
   6、再起訴書起訴事實提及高淑華擔任郭國城集團虛設之學皓
      廣告有限公司、錦輝開發有限公司、翊賀企業有限公司、
      大鑫投資顧問有限公司等之人頭負責人，惟並未載明被告
      高淑貞與高淑華就該犯罪事實有何犯意聯絡、行為分擔，
      且此部分犯罪行為亦與洗錢防制法犯行無關，自不能論以
      該罪，附此敘明。
（三）綜上所述，本件就此部分，證據無法證明被告高淑貞有檢
      察官所指之洗錢犯行，此外，本院復查無其他積極證據足
      以證明被告高淑貞此部分犯罪，揆諸上開法條及判例意旨
      ，本件不能證明被告高淑貞犯罪，依法本應為被告高淑貞
      無罪之諭知，惟因此部分與前揭起訴論罪部分，具有實質
      上一罪關係，爰不另為無罪之諭知。
五、原判決未予詳查，遽認被告高淑貞未有洗錢犯行，而諭知被
    告高淑貞無罪，即有違誤，應無可維持。本件檢察官據此為
    上訴理由，指摘原判決不當，為有理由，自應由本院予以撤
    銷改判。爰審酌被告高淑貞未有犯罪前科，有本院被告前案
    紀錄表1 份在卷可參，顯見其素行良好，及協助其夫即另案
    被告郭國城開立帳戶，以資掩飾他人因重大犯罪所得財物，
    ，增加追查重大犯罪之困難，兼衡所涉及洗錢金額、被告犯
    罪之動機、目的、手段，暨審酌其犯後否認犯行，態度尚非
    良好等一切情狀，量處有期徒刑6 月，並依修正前刑法第41
    條前段規定諭知如易科罰金，以銀元300元即新臺幣900元折
    算1日，以示懲儆。又被告高淑貞犯罪在96年4月24日以前，
    合於中華民國96年罪犯減刑條例第2 條第1 項第3 款之規定
    ，依法減其刑期2 分之1 ，減為有期徒刑1 月15日，如易科
    罰金，以銀元300 元即新臺幣900 元折算1 日。
貳、無罪部分：
一、公訴意旨略以：另案被告郭國城（業經原審法院以94年度重
    訴字第77號、98年度訴字第366 號判決判處應執行有期徒刑
    17 年，褫奪公權6年，現由本院審理中）為財政部台北市國
    稅局大安分局（下稱國稅局大安分局）稅務員，負責轄區內
    公司行號使用統一發票營業人申報、領用、營業人銷售額查
    核及營業稅申報、適用零稅率退稅申報案件之審核等業務，
    並具有查緝虛設行號逃漏稅之職責，吳聲玄（業經原審法院
    以上開判決判處有期徒刑2年4月，現由本院審理中）為另案
    被告郭國城之妹夫。郭國城、吳聲玄基於意圖為自己不法利
    益之概括犯意，欲虛設行號取得統一發票以販售牟利，遂於
    民國90年12月至91年10月間，欲尋找人頭以虛設行號，被告
    王予欣即基於幫助偽造文書、違反商業會計法、稅捐稽徵法
    等犯意，介紹其父王健智及其兄王柏欽（均經原審法院以95
    年度簡字第3181號判處有期徒刑4 月確定）予郭國城認識，
    擔任虛設行號人頭，郭國城、吳聲玄並按月給付每公司2 萬
    元之報酬，並透過王予欣之華泰商業銀行0000000000000 號
    帳戶（下稱王予欣華泰商銀帳戶）匯款予王健智、王柏欽，
    王健智、王柏欽即提供自己之身分證影本予郭國城、吳聲玄
    ，作為設立公司之用，虛偽設立雍達開發有限公司、遠磊電
    腦資訊有限公司、翰詮科技有限公司、漢誼電腦資訊有限公
    司、篤逸科技有限公司（以下除第一次稱全名外，均簡稱為
    某某公司）等公司，另案被告郭國城取得上開公司發票後即
    虛開公司發票販售牟利，因認被告王予欣涉犯稅捐稽徵法第
    43條第1 項幫助以詐術逃漏稅捐罪嫌、幫助犯違反商業會計
    法第71條第1 項第1 款填載不實會記憑證罪嫌及刑法第216
    條、第215 條行使業務上登載不實文書罪嫌。
二、按犯罪事實應依證據認定之，無證據不得認定犯罪事實；不
    能證明被告犯罪或其行為不罰者，應諭知無罪之判決，刑事
    訴訟法第154 條第2 項、第301 條第1 項，分別定有明文。
    復按認定不利於被告之事實，須依積極證據，苟積極證據不
    足為不利於被告事實之認定時，即應為有利於被告之認定，
    更不必有何有利之證據，最高法院30年上字第816 號著有判
    例，可資參照。
三、檢察官認被告王予欣涉有上開罪嫌，係以證人王健智、王柏
    欽之證詞，及王予欣華泰商銀帳戶存提款明細為主要論據。
    訊據被告王予欣固對於將王健智、王柏欽電話提供予郭國城
    之事實坦承不諱，惟堅決否認有何違反商業會計法、稅捐稽
    徵法、行使業務上登載不實文書之幫助犯行，辯稱：郭國城
    雖有說要請伊父親、哥哥當公司負責人，但沒有說為何要請
    伊父親及哥哥當負責人，伊不知道這些公司後來開立發票逃
    漏稅的事，伊不認識吳聲玄，伊只有將父兄電話交給郭國城
    ，他們私底下如何聯絡伊不清楚等語。經查：
（一）王健智擔任翰詮公司、雍達公司、遠磊公司之登記負責人
      ，王柏欽擔任漢誼公司、篤逸公司之登記負責人，係由吳
      聲玄以電話與王健智、王柏欽聯絡，並辦理公司登記、公
      司帳戶開戶等事宜，業據證人王健智、王柏欽於原審審理
      中證述在卷，核與證人吳聲玄之證詞相符（見原審卷三96
      年7 月16日審判筆錄），且有雍達公司、漢誼公司、篤逸
      公司設立登記申請書各1份在卷可稽（見調卷二-1第156-1
      58頁），是上揭事實，應堪認定。
（二）參諸證人王柏欽於偵查中證稱：王予欣看伊缺錢，告知渠
      有朋友要開公司，需要人頭負責人，如果願意的話，渠將
      聯絡該友人與伊聯繫，不久吳聲玄即以電話與伊聯繫等語
      （見94年9月19日對質筆錄，94年度偵字第13126號卷第71
      -73 頁），於原審審理時證稱：伊當時有欠信用卡跟車子
      貸款，經濟上有困難，剛好王予欣跟伊說有朋友要開公司
      ，問伊當公司的負責人意願，叫伊自己決定，如果要的話
      ，對方會電話跟伊聯絡等語（見原審三96年7 月16日審判
      筆錄），證述情節前後一貫，核與被告王予欣於原審審理
      時述述：當時郭國城有大概跟伊講要請伊哥哥及父親當公
      司負責人等語相符（見原審卷六99年7 月21日審判筆錄）
      ，參以被告王予欣認識郭國城，王健智、王柏欽則與郭國
      城素不認識乙節，業據被告王予欣供承在卷（見94年10月
      6 日調查筆錄，94年度偵字第13126號卷第185-190頁；原
      審卷95年10月27日準備程序筆錄），被告王予欣既為郭國
      城與王健智、王柏欽間之聯絡管道，自應知悉郭國城欲找
      人頭擔任公司負責人。
（三）另查，被告王予欣固知悉郭國城欲找人頭擔任虛設行號之
      負責人，惟卷內並無任何證據證明被告王予欣知悉郭國城
      原即從事設立虛設行號販賣不實發票以供逃漏稅捐之事，
      亦無證據證明被告王予欣於王健智、王柏欽與吳聲玄聯絡
      後，仍參與本件公司設立登記、開設帳戶等事項，則被告
      王予欣自郭國城處得知郭國城欲找尋人頭設立公司，即提
      供父兄電話予郭國城，郭國城則將電話交予吳聲玄，命吳
      聲玄與王健智、王柏欽聯絡，之後吳聲玄與王健智、王柏
      欽辦理公司設立登記、開設公司帳戶等事宜，被告王予欣
      均未參與，卷內亦無證據證明被告王予欣知悉郭國城等人
      從事虛設行號之目的在於取得統一發票販賣予他人以供逃
      漏稅捐，即難逕認被告王予欣有何幫助逃漏稅捐、幫助填
      載不實會記憑證及行使業務上登載不實文書之犯行。
四、綜上所述，本件證據無法證明被告王予欣有檢察官所指之犯
    行，此外，本院復查無其他積極證據足以證明被告王予欣犯
    罪，揆諸上開法條及判例意旨，本件不能證明被告王予欣犯
    罪，自應為被告王予欣無罪之諭知。
五、原審經審理結果，認無其他積極證據足資證明被告王予欣有
    公訴人所指之上開犯行，而為被告王予欣無罪之諭知，尚無
    不合，公訴人提起上訴，其上訴意旨略以：（一）原判決既
    已認定被告王予欣「知悉郭國城欲找人頭擔任虛設行號之負
    責人」、且被告王予欣「自郭國城得知郭國城欲找尋人頭設
    立公司，即提供父兄電話予郭國城，郭國城則將電話交予吳
    聲玄，命吳聲玄與王健智、王柏欽聯絡，之後吳聲玄與王健
    智、王柏欽辦理公司設立登記，開設公司帳戶等事宜」（見
    原判決第5 頁第1 行至第4 行）。則原判決已認定被告王予
    欣提供其父兄王健智、王柏欽為人頭予郭國城作為虛設公司
    行號之人頭，而虛設公司行號對外必有一定之運作行為（例
    如公司之申請設立及進貨、銷貨之行為），亦必以被告王予
    欣父兄王健智、王柏欽之名對外為之，此乃「人頭」之意義
    ，且係社會一般常識，被告王予欣經常性地與郭國城及調查
    人員接觸，更不可能對此謂為不知。至此，可認被告王予欣
    對於其提供父兄為人頭之意義已有瞭解，對於幫助逃漏稅捐
    、幫助填載不實會計憑證及行使業務上登載不實文書之犯行
    至少已有不確定之故意。（二）而由證人王柏欽之證述，係
    因亟需用錢，其妹妹即被告王予欣「告訴我，她有朋友要開
    公司，需要人頭負責人，問我是否願意提供作為人頭，如果
    願意的話，她將聯絡她朋友儘快與我聯絡，……，吳聲玄按
    月支付我與我父親王健智每人每月各5 萬元做為酬勞，全數
    以匯款方式每月共10萬元匯入我妹妹……帳戶內，……，為
    我償還車子貸款及信用卡卡債。」，而被告王予欣對於上開
    每月10萬元之入帳，稱「我自由運用償還他們二人的債務問
    題。」（見94年偵字第13126號偵查卷第202頁第10行），可
    知被告王予欣提供父兄為人頭，每月即有10萬元之入款，且
    完全供被告王予欣自由運用，其無需為任何智力及勞力付出
    ，即可獲得偌高之給付，再比照前揭說明，更可證明被告係
    知悉其提供人頭予郭國城是有相當之犯罪風險要承擔的，否
    則當無可能獲得甚高代價之回報，其幫助他人犯罪之故意顯
    而易見。（三）故由原審判決所認定之基礎事實、證人王柏
    欽之證述及被告不利於己之陳述，已可證明被告王予欣確有
    起訴書所載幫助逃漏稅捐、幫助填載不實會計憑證及行使業
    務上登載不實文書之犯行。乃原審判決竟忽略上開明顯之客
    觀事實，而為不同之推論，實有違論理法則。綜上所述，原
    審判決顯有違誤，請求撤銷原審判決，另為被告王予欣更為
    適當合法之判決等語。惟查：揆諸上揭說明，被告王予欣曾
    提供王健智及王柏欽之電話予郭國城，業據被告王予欣供明
    在卷，另參諸證人王健智及王柏欽於原審證述內容，被告王
    予欣既為郭國城與王健智、王柏欽間之聯絡管道，固堪認應
    知悉郭國城欲找人頭擔任公司負責人。惟查，縱認被告王予
    欣知悉郭國城欲找人頭擔任虛設行號之負責人，惟卷內並無
    任何證據證明被告王予欣知悉郭國城原即從事設立虛設行號
    販賣不實發票以供逃漏稅捐情事，亦無證據證明被告王予欣
    於王健智、王柏欽與吳聲玄聯絡後，仍參與本件公司設立登
    記、開設帳戶等事項，則被告王予欣自郭國城處得知郭國城
    欲找尋人頭設立公司，即提供父兄電話予郭國城，郭國城則
    將電話交予吳聲玄，命吳聲玄與王健智、王柏欽聯絡，之後
    吳聲玄與王健智、王柏欽辦理公司設立登記、開設公司帳戶
    等事宜，被告王予欣均未參與，卷內亦無證據證明被告王予
    欣知悉郭國城等人從事虛設行號之目的在於取得統一發票販
    賣予他人以供逃漏稅捐，即難逕認被告王予欣有何幫助逃漏
    稅捐、幫助填載不實會記憑證及行使業務上登載不實文書之
    犯行。此外，本件如上所述，亦尚乏積極證據足資證明被告
    王予欣涉有上開罪嫌，是本件自不能僅憑公訴人上揭指訴，
    遽認被告王予欣涉有上揭犯行，此業據原審判決於判決理由
    內均詳予論述，且並無違背經驗法則及論理法則。又按證據
    之取捨及證據證明力如何，均屬事實審法院得自由裁量、判
    斷之職權，苟其此項裁量、判斷，並不悖乎通常一般之人日
    常生活經驗之定則或論理法則，且於判決內論敘其何以作此
    判斷之心證理由者，即不得任意指摘其為違法。上訴人上訴
    仍執陳詞，對於原審依職權所為之證據取捨以及心證裁量，
    重為爭執，仍無從使本院形成被告有罪之心證，且並未提出
    其他積極證據以供調查，其上訴為無理由，應予駁回。
據上論斷，應依刑事訴訟法第369條第1項前段、第368條、第364
條、第299條第1項前段，洗錢防制法第2條第2款、第11條第2 項
，刑法第2條第1項前段、第11條前段，修正前刑法第41條第1 項
前段，中華民國96年罪犯減刑條例第2條第1項第3款、第7條第1
項、第2項、第9條，廢止前罰金罰鍰提高標準條例第2條第1項前
段，判決如主文。
本案經檢察官董怡臻到庭執行職務。
中    華    民    國   100    年    6     月    23    日
                刑事第十五庭  審判長法  官  沈宜生
                                    法  官  林明俊
                                    法  官  吳炳桂
以上正本證明與原本無異。
如不服本判決，應於收受送達後10日內向本院提出上訴書狀，其
未敘述上訴之理由者並得於提起上訴後10日內向本院補提理由書
（均須按他造當事人之人數附繕本）「切勿逕送上級法院」。
                                    書記官  劉育君
中    華    民    國   100    年    6     月    23    日
附錄本案論罪科刑法條全文：
洗錢防制法第2 條第2 款
本法所稱洗錢，指下列行為：
二、掩飾、收受、搬運、寄藏、故買或牙保他人因重大犯罪所得
    財物或財產上利益者。
洗錢防制法第11條第2 項
有第2 條第2 款之洗錢行為者，處7 年以下有期徒刑，得併科新
臺幣5 百萬元以下罰金。